臺灣高等法院高雄分院刑事判決　　　　　　　　　九十年度重上更(三)字第九二號
　　上　訴　人
　　即　被　告　丙○○
　　選任辯護人　陳旻沂
右上訴人因偽造文書案件，不服臺灣屏東地方法院八十四年度易字第一六六三號中華
民國八十五年七月三日第一審判決（起訴案號：臺灣屏東地方法院檢察署八十三年度
偵字第五八一二號、八十四年度偵字第三九二五號、八十四年度偵緝字第三十四號、
四十二號、四十六號、三十九號、六十一號、六十二號、第六十三號、六十四號、六
十五號），提起上訴，判決後，經最高法院第三次發回更審，本院判決如左：
      主      文
原判決關於丙○○行使偽造私文書部分撤銷。
丙○○共同連續行使偽造私文書，足以生損害於甲眾及他人，處有期徒刑陸月，如易
科罰金，以參佰元折算壹日。乙○○、戊○○、丁○○身分證上變造之照片共參張、
偽造之乙○○、戊○○、丁○○之印章共參個及附表一所示之印文、署押，均沒收。
      事      實
一、丙○○登報以替人辦理申請支票，代辦支票業績為其職業，明知潘法男（已判刑
    確定）交付之乙○○、戊○○、丁○○之國民身分證，已經潘法男換貼照片予以
    變造，仍與張麗香、潘法男及「沈仔」之不詳姓名成年男子，共同基於概括之犯
    意聯絡，先於不詳時間委託不知情之已成年不詳姓名刻印工人，偽刻乙○○、戊○○、丁○○之印章各一個，再由知情之張麗香分別於附表一所示時間、金融機
    構，連續持變造乙○○、戊○○、丁○○身分證及偽造之乙○○、戊○○、丁○○印章，向各該金融機構申請開設支票存款帳戶，而行使變造特種文書，足以生
    損害於乙○○、戊○○、丁○○，並在附表一所示之開戶申請書、印鑑卡、支票
    存款往來約定書、支票存款開戶申請及往來約定書上，盜蓋乙○○、戊○○、丁○○之印文及偽簽署押，偽造私文書完成後，交予各該金融機構承辦人員辦理，
    而行使偽造私文書，使各該金融機構陷於錯誤，各准其開戶，足以生損害於乙○○、戊○○、丁○○及各該金融機構。其後再由潘法男冒充乙○○、「沈仔」冒
    充戊○○、丁○○，向各該金融機構領取支票使用。
二、案經法務部調查局屏東調查站報請台灣屏東地方法院檢察署檢察官偵查起訴。
      理      由
一、訊據上訴人即被告丙○○（下稱被告）否認有右揭犯行，辯稱係潘法男自行在附
    表一所示金融機構辦理乙○○、戊○○、丁○○之支票存款帳戶開戶，其亦不知
    乙○○、戊○○、丁○○之身分證已經變造等語。經查：
    (一)右開事實，迭據被告於屏東縣調查站供承：「．．．前述人頭中乙○○、戊○○、丁○○係用偽造之身分證開戶請領支票．．．」、等語（見八十三年度偵
      字第五八一二號偵查六卷第七十五頁），在本院前審供承：「我跟本沒有見過
      乙○○、戊○○、丁○○這三個人，我認識潘法男，是他給我資料，叫我代替
      申請的」等語（見本院上易卷第八十五頁）。又張麗香於屏東縣調查站亦證稱
      ：「丙○○確曾於八十二年間迄今，陸續有將戊○○、乙○○、丁○○三人偽
      造之身分證件（據丙○○稱該三人身分證係檢來的）交付我向各家行庫請領支
      票．．．」、「．．．冒用乙○○名義的是一名叫『漢聰』的男子（姓潘約三
      十多歲）、冒用丁○○名義的是一名綽號「沈仔」的男子．．．都是丙○○找
      的人」等語（見八十三年度偵字第五八一二號偵查六卷第一０八、一一二頁）
      。再潘法男在原審已供稱：「（戊○○、乙○○、丁○○之身分證）是假的，
      身分證是我偽造的．．．是一位朋友拿給我，我再貼上照片．．．我換上照片
      後，我再冒充這些人，我冒充乙○○，『沈仔』冒充丁○○及戊○○．．．」
      等語（見原審一卷第一五七頁反面、第一五八頁）。另證人戊○○於偵查中證
      述曾於八十二年三月間遺失身分證等語（見八十三年度偵字第五八一二號偵查
      六卷第三一五頁）。彼此均互核相符。故被告之上述自白應認為與事實相符。
    (二)被告其後雖辯稱其在調查站訊問時因身體不舒服，調查站人員拿綠油精給其塗
      抹又說簽完名即可回家，在此情況下才簽名，實則調查站之筆錄並非其之本意
      等語。惟前揭調查筆錄被告自白之任意性，已據調查員葛如仙、施榮、尹祥雲
      、黃治明、楊申熙等人於偵查中證述無誤（見八十三年度偵字第五八一二號偵
      查六卷第三十五、三十六頁），是故被告於調查站之自白，非不可採信，其上
      開辯解要係卸責之詞，洵無足取。又被告於本院前審曾請求傳訊證人潘法男，
      以證明偽造身分證等文書部分，係潘法男一人所為，其係受潘法男欺矇才同意
      協辦等情，雖然潘法男於本院前審中提訊到庭供稱：「是『沈仔』使用戊○○
      、丁○○之身分證，丙○○不認識我，她只知道我叫『乙○○』，開戶是我自
      己去的。虛設店面是我自己負責的，趙茂雄並沒有參與。我開戶之後還是申請
      不到支票，所以才拿存款簿去找丙○○幫我申請支票，我有給丙○○三萬元酬
      勞。」等語（見本院上易卷第八十六頁反面），然而被告於同次訊問中卻稱：
      「我根本沒有見過乙○○、戊○○、丁○○這三個人，我認識潘法男，是他拿
      給我資料，叫我代替申請的。」、「我有拿乙○○他們三個人的切結書，叫潘
      法男拿去讓他們寫好之後再拿給我。」等語（見本院上易卷第八十五、八十七
      頁），二人所述相互矛盾，參以被告於原審中稱：「我是說丁○○、戊○○、
      乙○○這三人是潘法男介紹來申請支票，我幫他們辦的。」等語，而潘法男稱
      ：「（為何會找上丙○○？）因為她有刊登報紙，我帶他三人去丙○○那邊辦
      的。」等語（見原審二卷第一五七頁），則二人所述情節前後歧異，潘法男所
      述顯係迴護被告之詞，難以採酌，尚無法作為有利於被告之認定。
    綜上所述，本件事證明確，被告犯行洵堪認定。
二、核被告明知乙○○、戊○○、丁○○之身分證已經換貼照片變造，仍令張麗香持
    以向金融機構行使，所為係犯刑法第二百十六條、第二百十二條之行使變造特種
    文書罪。又被告令張麗香在附表一所示之開戶申請書、印鑑卡、支票存款往來約
    定書、支票存款開戶申請及往來約定書上，盜蓋乙○○、戊○○、丁○○之印文
    及偽簽署押，再交予各該金融機構承辦人員辦理，所為係犯刑法第二百十六條、
    第二百十條之行使偽造私文書罪。被告與張麗香、潘法男、「沈仔」之不詳姓名
    成年人間，就上開二罪有犯意聯絡，行為分擔，均為共同正犯。被告多次行使偽
    造私文書，時間緊接，所犯罪名相同，顯係出於概括之犯意，為連續犯，應依刑
    法第五十六條之規定以一罪論，並加重其刑。被告所犯行使變造特種文書罪及行
    使偽造私文書罪間，有方法結果之牽連關係，應從一重之行使偽造私文書罪處斷
    。另起訴書法條固漏載刑法第二百十六條、第二百十條，然起訴犯罪事實已記載
    被告持變造之身分證向附表一所示金融機構申請開戶，本院自得審判。又甲訴人
    就被告行使變造之丁○○身分證部分，固未起訴，但此部分與已起訴之行使變造
    之乙○○、戊○○身分證部分，為連續犯關係，亦為起訴效力所及，本院自得一
    併審究，附此敘明。至被告利用不知情之已成年不詳姓名之刻印工人，偽刻乙○○、戊○○、丁○○之印章，係間接正犯，其後被告持偽造印章蓋用印文及偽造
    署押在上開文書上，均屬偽造文書之階段行為，不另論罪。被告偽造上開文書後
    ，再持以行使，低度之偽造行為，為高度之行使行為所吸收，僅論以行使偽造私
    文書罪。
三、原審以被告罪證明確，予以論罪科刑，固非無見，惟查(一)刑法上所謂之署押，乃
    指於紙張或物體上簽署姓名或其他符號，用以證明一定之意思表示或一定之事實
    ，與印文有同一之作用。簽名雖為署押之一種，如僅書寫姓名以資識別，而非證
    明一定意思表示或一定事實，且非表示本人簽名之意者，縱未經本人授權書寫，
    亦不生偽造署押問題，該填載自不得依刑法第二百十九條諭知沒收。附表二所示
    乙○○、戊○○、丁○○簽名，並非表示本人簽名意思之署押，原判決就此均以
    偽造署押視之，而依刑法第二百十九條宣告沒收，自有未合。(二)為供變造而粘貼
    於乙○○、戊○○、丁○○身分證上之照片三張，亦非偽造之印文或署押，原判
    決均遽以偽造署押視之，而俱依刑法第二百十九條宣告沒收，亦有未合。(三)被告
    並無附表三偽造文書之犯行（理由詳後述），而原判決認被告亦有該部分之犯行
    ，自有未合。被告上訴意旨辯稱未犯罪，雖無理由，但原判決此部分既有上述可
    議之處，自應由本院撤銷改判。爰審酌被告之素行，犯罪之手段、方法、犯罪後
    否認犯行等一切情狀，量處如主文第二項所示之刑，並諭知易科罰金之折算標準
    。乙○○、戊○○、丁○○身分證上變造之照片共三張為共犯潘法男、「沈仔」
    所有，供變造特種文書行使用，應依刑法第三十八條第一項第二款宣告沒收，偽
    造之乙○○、戊○○、丁○○之印章共三個及附表一所示之印文、署押，應依刑
    法第二百十九條規定，不問屬於犯人與否，均宣告沒收。至偽造之開戶申請書、
    印鑑卡、支票存款往來約定書、支票存款開戶申請及往來約定書，已非被告及其
    共犯所有，故不宣告沒收。
四、甲訴意旨另以：被告變造乙○○、戊○○之國民身分證，因認被告另犯刑法第二
    百十二條變造特種文書罪嫌。惟訊據被告既堅詞否認有變造身分證犯行，且乙○○、戊○○之國民身分證係潘法男換貼照片變造之事實，業據潘法男供承明確，
    已如前述，並潘法男變造乙○○身分證而行使之犯行，已經本院八十四年度上訴
    字第六七九號判決潘法男有罪確定，是被告變造乙○○、戊○○之國民身分證之
    犯行，尚屬不能證明。惟被告此部分犯行，與前開行使變造特種文書罪有吸收關
    係，並與行使偽造文書罪部分，具有牽連犯關係，係裁判上一罪，故不另為被告
    此部分無罪之諭知。又被告於附表一所示金融機構以乙○○、戊○○、丁○○名
    義開戶後，其後係由潘法男冒充乙○○、「沈仔」冒充戊○○、丁○○，向各該
    金融機構領取支票使用，然被告既自始堅詞否認共同參與簽發支票使用，辯稱其
    僅為獲取手續費而代辦開戶請領支票等語，此外亦查無其他積極證據足證被告有
    共同參與簽發支票使用之犯行，被告此部分犯行，亦不能證明。
五、被告行為時刑法第四十一條原規定：「犯最重本刑為三年以下有期徒刑以下之刑
    之罪，而受六月以下有期徒刑或拘役之宣告，因身體、教育、職業或家庭之關係
    ，執行顯有困難者，得以一元以上三元以下折算一日，易科罰金。」，被告行為
    後，刑法第四十一條已於九十年一月十日修正甲布為：「犯最重本刑為五年以下
    有期徒刑以下之刑之罪，而受六個月以下有期徒刑或拘役之宣告，因身體、教育
    、職業、家庭之關係或其他正當事由，執行顯有困難者，得以一元以上三元以下
    折算一日，易科罰金。但確因不執行所宣告之刑，難收矯正之效，或難以維持法
    秩序者，不在此限。併合處罰之數罪，均有前項情形，其應執行之刑逾六月者，
    亦同。」但刑法規定其中事關執行如易服勞役、易科罰金、易以訓誡、數罪併罰
    之定執行刑及緩刑等，不應適用舊法，故無依刑法第二條第一項規定之適用（最
    高法院二十九年上字第五二五號判例參照），併予敘明。
六、被告被訴詐欺罪部分已經判決無罪確定。
據上論斷，應依刑事訴訟法第三百六十九條第一項前段、第三百六十四條、第二百九
十九條第一項前段、刑法第二十八條、第五十六條、第二百十六條、第二百十條、第
二百十二條、第五十五條、第四十一條第一項、第二百十九條、第三十八條第一項第
二款，罰金罰鍰提高標準條例第一條前段、第二條，判決如主文。
本案經檢察官彭南雄到庭執行職務。
中    華    民    國        九十一      年      六      月    二十八    日
                              臺灣高等法院高雄分院刑事第二庭
                                  審判長法官  曾永宗
                                        法官  邱永貴
                                        法官  郭玫利
右正本證明與原本無異。
如不服本判決應於收受本判決後十日內向本院提出上訴書狀，其未述上訴理由者，
並得於提起上訴後十日內向本院補提理由書狀（均須按他造當事人之人數附繕本)「
切勿逕送上級法院」。
                                      書記官  高惠珠
中    華    民    國        九十一      年      七      月      二      日
附表一：
┌────┬────┬─────┬─────────┬─────────┐
│姓名    │行   庫 │ 開戶時間 │  偽造印文、署押  │   附       註    │
├────┼────┼─────┼─────────┼─────────┤
│丁○○  │合作金庫│八十三年四│開戶申請書印文一個│見本院更三卷、八十│
│        │岡山分行│月二十九日│、支票存款往來約定│四年度偵字第二００│
│        │        │          │書署押、印文各一個│０號卷第十頁反面～│
│        │        │          │、印鑑卡署押一個、│第十二頁          │
│        │        │          │印文二個          │                  │
├────┼────┼─────┼─────────┼─────────┤
│丁○○  │第一銀行│八十三年四│支票存款開戶申請及│見八十四年度偵字第│
│        │岡山分行│月二十五日│往來約定書署押一個│二０００號卷第八～│
│        │        │          │、印文二個、印鑑卡│九頁、八十四年度偵│
│        │        │          │印文二個、署押一個│緝字第六十二號第九│
│        │        │          │、開戶申請書印文一│～十一頁          │
│        │        │          │個                │                  │
├────┼────┼─────┼─────────┼─────────┤
│丁○○  │土地銀行│八十三年四│開戶申請書印文、署│見八十四年度偵字第│
│        │岡山分行│月十六日  │押各一個、支票存款│二０００號卷第六～│
│        │        │          │往來約定書署押二個│七頁、八十四年度偵│
│        │        │          │、印文一個、印鑑卡│緝字第六十二號第十│
│        │        │          │署押一個、印文二個│四～十七頁、本院更│
│        │        │          │                  │三卷              │
├────┼────┼─────┼─────────┼─────────┤
│戊○○  │第一銀行│八十三年四│開戶申請書印文一個│見八十三年度偵字第│
│        │屏東分行│月八日    │、支票存款開戶申請│五八一二號卷六第三│
│        │        │          │及往來約定書署押、│０六頁反面～第三０│
│        │        │          │印文各一個        │七頁              │
├────┼────┼─────┼─────────┼─────────┤
│戊○○  │合作金庫│八十三年四│開戶申請書印文一個│見八十三年度偵字第│
│        │屏東支庫│月十一日  │、支票存款往來約定│五八一二號卷六第三│
│        │        │          │書署押二個、印文一│０四～第三０五頁、│
│        │        │          │個                │本院更二卷第一一五│
│        │        │          │                  │頁、本院更三卷    │
├────┼────┼─────┼─────────┼─────────┤
│戊○○  │彰化銀行│八十三年四│開戶申請書署押、印│見八十三年度偵字第│
│        │屏東分行│月二十七日│文各一個、支票存款│五八一二號卷六第三│
│        │        │          │往來約定書署押一個│０八頁反面～第三０│
│        │        │          │、印文三個        │九頁、本院更二卷第│
│        │        │          │                  │一二一頁、本院更三│
│        │        │          │                  │卷                │
├────┼────┼─────┼─────────┼─────────┤
│乙○○  │合作金庫│八十三年三│開戶申請書署押一個│本院更二卷第一０八│
│        │路竹分行│月二十八日│、支票存款往來約定│～一一一頁        │
│        │        │          │書署押二個、印文三│                  │
│        │        │          │個、印鑑卡署押一個│                  │
│        │        │          │、印文二個        │                  │
└────┴────┴─────┴─────────┴─────────┘
附表二：
┌────┬────┬─────┬─────────┬─────────┐
│姓名    │行   庫 │ 開戶時間 │  偽造印文、署押  │   附       註    │
├────┼────┼─────┼─────────┼─────────┤
│丁○○  │合作金庫│八十三年四│開戶申請書簽名一個│見本院更三卷      │
│        │岡山分行│月二十九日│                  │                  │
│        │        │          │                  │                  │
│        │        │          │                  │                  │
│        │        │          │                  │                  │
├────┼────┼─────┼─────────┼─────────┤
│丁○○  │第一銀行│八十三年四│支票存款開戶申請及│見八十四年度偵字第│
│        │岡山分行│月二十五日│往來約定書簽名一個│二０００號卷第八～│
│        │        │          │、開戶申請書簽名一│九頁、八十四年度偵│
│        │        │          │個                │緝字第六十二號第九│
│        │        │          │                  │～十一頁          │
│        │        │          │                  │                  │
├────┼────┼─────┼─────────┼─────────┤
│丁○○  │土地銀行│八十三年四│開戶申請書簽名一個│見八十四年度偵字第│
│        │岡山分行│月十六日  │、印鑑卡簽名二個  │二０００號卷第六～│
│        │        │          │                  │七頁、八十四年度偵│
│        │        │          │                  │緝字第六十二號第十│
│        │        │          │                  │四～十七頁、本院更│
│        │        │          │                  │三卷              │
├────┼────┼─────┼─────────┼─────────┤
│戊○○  │第一銀行│八十三年四│開戶申請書簽名二個│見八十三年度偵字第│
│        │屏東分行│月八日    │、支票存款開戶申請│五八一二號卷六第三│
│        │        │          │及往來約定書簽名一│０六頁反面～第三０│
│        │        │          │個                │七頁              │
├────┼────┼─────┼─────────┼─────────┤
│戊○○  │合作金庫│八十三年四│開戶申請書簽名一個│見八十三年度偵字第│
│        │屏東支庫│月十一日  │、支票存款往來約定│五八一二號卷六第三│
│        │        │          │書簽名一個        │０四～第三０五頁、│
│        │        │          │                  │本院更二卷第一一五│
│        │        │          │                  │頁、本院更三卷    │
├────┼────┼─────┼─────────┼─────────┤
│戊○○  │彰化銀行│八十三年四│開戶申請書簽名二  │見八十三年度偵字第│
│        │屏東分行│月二十七日│個、印鑑卡簽名一個│五八一二號卷六第三│
│        │        │          │                  │０八頁反面～第三０│
│        │        │          │                  │九頁、本院更二卷第│
│        │        │          │                  │一二一頁、本院更三│
│        │        │          │                  │卷                │
├────┼────┼─────┼─────────┼─────────┤
│乙○○  │合作金庫│八十三年三│開戶申請書簽名一個│本院更二卷第一０八│
│        │路竹分行│月二十八日│、支票存款往來約定│～一一一頁        │
│        │        │          │書簽名一個     │                  │
└────┴────┴─────┴─────────┴─────────┘
附表三：
┌────┬────────┬───┬───┬───┬─────────┐
│姓名    │行           庫 │印章  │印文  │署押  │                  │
├────┼────────┼───┼───┼───┼─────────┤
│乙○○  │第一銀行路竹分行│一枚  │四個  │四個  │                  │
├────┼────────┼───┼───┼───┼─────────┤
│乙○○  │彰化銀行路竹分行│一枚  │四個  │五個  │                  │
└────┴────────┴───┴───┴───┴─────────┘
附錄本判決論罪科刑法條
刑法第二百十六條：
行使第二百十條至第二百十五條之文書者，依偽造、變造文書或登載不實事項或使登
載不實事項之規定處斷。
刑法第二百十條：
偽造、變造私文書，足以生損害於甲眾或他人者，處五年以下有期徒刑。
刑法第二百十二條：
偽造、變造護照、旅券、免許證、特許證及關於品行、能力、服務或其他相類之證書
、介紹書，足以生損害於甲眾或他人者，處一年以下有期徒刑，拘役或三百元以下罰
金。
                                                                      Ｈ
